臺灣嘉義地方法院民事判決　96年度重訴字第13號
原　　　告　乙○○
訴訟代理人　張志偉律師
　　　　　　陳文彬律師
被　　　告　財團法人台灣省嘉義市私立仁義高級中學
法定代理人　丙○○
訴訟代理人　葉榮棠律師
上列當事人間請求返還借款事件，本院於民國96年8月23日言詞
辯論終結，判決如下：
　　主　文
原告之訴及其假執行之聲請均駁回。
訴訟費用新台幣壹拾萬捌仟捌佰元由原告負擔。
　　事實及理由
壹、原告起訴主張：
一、原告於民國87年起陸續借款予被告，借款金額總計達新臺幣
    （下同）11,000,000元，被告並簽發附表一所示之支票3紙
    擔保該借款債務，原告曾於95年7月18日以存證信函催告被
    告清償借款，而被告之回覆亦未否認借款債權之存在。附表
    一所示之支票上之印章，係置於校長室或辦公室鐵櫃，鑰匙
  　則保管於甲○○夫婦手中，所開立之學校票據則係用來支付
    學校廠商經費，因此甲○○以學校票據向原告借款，係代理
    被告向原告借貸系爭款項，應有被告之授權，且借貸過程中
    ，曾由被告出納人員丁○○陪同原告至銀行領款，亦有由被
  　告註冊組長己○○陪同至銀行領款，益證係被告向原告借貸
    無訛。甲○○於鈞院雖供稱係其與原告間之私人借款，然訴
    外人甲○○如以個人名義向原告借款，均係開立其個人支票
  　，此有附表二所示之支票在卷可佐，與本件甲○○開立附表
    一所示被告名義之支票，顯然不同。縱鈞院認甲○○開立附
    表一所示支票，未獲被告授權，然甲○○當時為學校校長，
    復對原告表示所借款項係用於學校之用途，則被告亦應負表
    現代理之責等語。按民法第474條規定，稱消費借貸者，謂
    當事人一方移轉金錢或其他代替物之所有權於他方，而約定
    他方以種類、品質、數量相同之物返還之契約；又第478條
    規定，借用人應於約定期限內，返還與借用物種類、品質、
    數量相同之物。未定返還期限者，貸與人得定一個月以上之
    相當期限，催告返還。為此爰依消費借貸之法律關係提起本
    訴，並聲明：(一)被告應給付原告11,000,000元，及自本訴狀
    繕本送達翌日起至清償日止，按年息百分之5計算之利息；
    (二)訴訟費用由被告負擔；(三)原告願供擔保請准宣告假執行。
貳、被告則以：
一、按當事人主張有利己之事實者，就其事實有舉證之責任，民
    事訴訟法第277條定有明文，又修正前之民法第475條規定，
    消費借貸，因金錢或其他代替物之交付而生效力，是以消費
    借貸為要物契約，雖本條文已刪除，惟仍無礙消費借貸為要
    物契約之性質，是金錢之消費借貸，因金錢之交付而生效力
    ，而關於交付金錢或其他代替物之事實，如有爭執者，應由
    主張已為交付之貸與人負舉證責任，貸與人所提出之證據，
    應載明借用人已收到借用款額始可，最高法院69年台上字第
    3546號判例意旨參照，原告迄未舉證交付借款之事實。
二、又依私立學校法第22條規定，董事會之職權如左：七、財務
    之監督。董事會依前項職權通過之各項重要決議案，應專案
    報請主管教育行政機關核備。本案系爭款項高達11,000,000
    元，依法應經董事會決議通過，並報請主管教育行政機關核
    備，惟被告董事會均無此項借款之決議，更遑論報請主管教
    育行政機關核備，且被告之會計帳目亦無系爭款項之入帳記
    錄，足見被告未向原告借貸系爭款項。至被告95年7月28日
    嘉義中山路郵局第546號存證信函已否認土地買賣及設定抵
    押貸款等事實，原告稱被告未否認借款存在，顯有誤會。
三、原告與訴外人甲○○自80年起即有大額資金往來，並自甲○○之第一商業銀行嘉義分行、中華商業銀行之支票受領利息
    ，自80年起至89年共計17,519,300元，可見系爭借款係甲○○個人之借款，且甲○○證稱「原告與其間之私人借款，有
    時原告不放心，希望以學校名義開立支票，然後再用私人的
    票換回來」、原告亦自承「因為當時甲○○向我買地沒有錢
    ，所以又把買地的錢借回去」，足證係甲○○個人向原告借
    款。
四、表見代理乃「由自己之行為表示以代理權授與他人或知他人
    表示為其代理人而不為反對之表示者，對於第三人應負授權
    人之責任」，被告為法人，不可能由其行為表示以代理權授
    與他人，亦無從為反對之表示，此外亦無證據證明甲○○代
    理被告向原告借款，被告更無授權甲○○向原告借款。又原
    告非善意第三人，亦不受民法第169條之保護等語。並聲明
    ：原告之訴及假執行之聲請均駁回；訴訟費用由原告負擔；
    如受不利之判決，願供擔保請准宣告免為假執行。
、兩造不爭執之事項：
一、被告改制前為「稚暉工業家事職業學校」，於84年間遷至坐
    落嘉義市鹿寮里紅毛埤125號現址，並於85年8月1日改制為
    「財團法人台灣省嘉義市私立仁義高級中學」。訴外人甲○○則自80年間起，擔任被告改制前、後之校長。
二、訴外人甲○○自80年起至89年間，陸續以簽發其個人申領之
    支票向原告借貸。
三、原告另將總計11,000,000元之借款交付訴外人甲○○，甲○○於被告改制後，保管被告支票簿、印章及附表一備註欄所
    示人員之印章，並指示配偶戊○○填寫日期、金額並蓋用上
    開印章簽發附表一所示3紙支票後，交予原告。
四、原告執有以被告名義簽發如附表一所示之支票3紙，另執有
    訴外人甲○○簽發如附表二所示支票1紙。
五、上開事實，業據原告提出附表一所示支票3紙、附表二所示
    支票1紙、被告法人登記證書、法人登記申請書等影本為憑
    （詳本院卷第6、36至40、65頁），及被告提出甲○○支票
    簿及交易明細為證（詳本院卷第51至53頁），且為兩造所不
    爭執，堪信屬實。
肆、本院得心證之理由：
一、原告主張被告前任校長甲○○開立如附表一所示被告名義之
    支票3紙，固為被告所不爭執，惟否認有向原告借款一情，
    辯稱：該筆借款係校長甲○○與原告間之私人借貸等語。因
    此，本件應審究者厥為：(一)原告交付借款而與之成立借貸契
    約之對象為何人；(二)訴外人甲○○是否以被告法定代理人身
    分向原告借款；(三)被告應否負表現代理之責。茲說明如下。
二、按民事訴訟法係由原告主張權利者，應先由原告負舉證之責
    ，若原告先不能舉證，以證實自己主張之事實為真實，則被
    告就其抗辯事實，即令不能舉證，或其所舉證據尚有疵累，
    亦應駁回原告之請求；又主張法律關係存在之當事人，須就
    該法律關係發生所須具備之特別要件，負舉證之責任（最高
    法院17年上字第917號判例、48年台上字第887號判例意旨參
    照）。再按稱消費借貸者，謂當事人約定，一方移轉金錢或
    其他代替物之所有權於他方，而他方以種類、品質、數量相
    同之物返還之契約；復按消費借貸，因金錢或其他代替物之
    交付而生效力，民法第474條、第475條分別定有明文。因此
    ，金錢借貸契約，為要物契約，應由貸與人就交付金錢及借
    貸意思表示相互一致之事實，負舉證之責。又支票為文義證
    券及無因證券，支票上權利係依支票文義而發生，與其基礎
    之原因關係各自獨立，支票上權利之行使不以其原因關係存
    在為前提，尚難因貸與人執有被告名義簽發或背書之支票，
    即得證明其所主張之原因關係為存在。
三、原告主張被告向其借款11,000,000元一情，雖提出附表一所
    示以被告名義簽發之支票3紙為憑，然本件原告陳明係依消
    費借貸之法律關係訴請被告返還借款，則原告自應就兩造間
    交付金錢及借貸意思表示相互一致之事實，負舉證責任。原
    告主張被告前任校長甲○○告之學校需用款項，乃向原告借
    款並交付如附表一所示發票人為被告之支票3紙等語，業經
    被告否認，辯稱：該筆借款係甲○○與原告間之私人借款，
    且被告亦未收受該筆款項等語。基此，原告自應就「借貸關
    係存在原告與被告間」及「被告已收受借款」兩項事實舉證
    證明之。經查：
  (一)原告提出附表一所示以被告名義簽發之支票3紙及附表二所
    示甲○○個人簽發之支票1紙，主張若係甲○○個人借款，
    會簽發甲○○本人之支票，本件係被告借款，所以才簽發被
    告之支票等語。然證人甲○○於本院證稱：附表一所示3張
    支票均係我開立的，支票上「臺灣省嘉義市私立仁義高級中
    學」、「甲○○」、「丁○○」、「蔡幸磯」的印章都是我
    保管的，因為我向原告借錢，原告希望我以學校名義開立支
    票，原告既然這樣要求，我想如果錢還給原告，支票可以拿
    回來，所以才以學校的名義簽發支票等語。經本院質之：向
    原告借款是否有告知用途？證人甲○○證稱：我向原告借款
    很多次，或多或少都有提過借款係因買地或者向其他人借款
    等語（詳本院卷第60頁）。原告對甲○○自80年起至89年間
    陸續以簽發其個人支票向原告借貸一事，亦供稱：甲○○陸
    續向我借錢，也有開支票，但甲○○有還錢，我就把支票還
    給甲○○等語（詳本院卷第61頁），足認證人甲○○與原告
    間多年來金錢借貸往來頻繁。甲○○與原告間既有多年私人
    借貸關係，因此，原告主張本件11,000,000元係甲○○「以
    被告法定代理人身份」所借支一節，自應舉證以資證明。簡
    言之，甲○○出面借款之事實，雖為兩造所不爭執，惟甲○○究竟係以其個人名義借用，抑或以被告法定代理人身分借
    支，對於本件借貸關係存在於何人間，至為攸關。
  (二)原告提出附表一所示以被告名義簽發之支票，主張甲○○係
    為被告借款等語，然支票係文義證券及無因證券，支票上之
    權利，與其基礎之原因關係各自獨立，尚難因原告執有被告
    名義簽發之支票，即認已足證明其主張之原因關係為存在。
    易言之，原告於本件既非主張票據上之權利，則原告仍應就
    票據原因關係之存在即「被告有向原告借款」一事，負舉證
    責任。證人甲○○於本院證稱：其雖多次向原告借款，但不
    曾因學校方面的用途向原告借款（詳本院卷第80頁）；甲○○之配偶戊○○於本院亦證稱：我先生和原告有金錢往來，
    我先生買高雄大寮的地來投資，向原告借了以後，把錢還了
    ，有需要再借，每次借款大概1,000,000元左右，但也有借
    過4、5百萬元，借錢時會叫我開票，我先生叫我開哪一本支
    票，我就開那一本，附表一所示3張支票的日期、金額及數
    字都是我寫的，印章也是我去蓋的，據我所知，我生先向原
    告借款沒有使用在學校上等語（詳本院卷第75至78頁）。
  (三)本院復參諸附表一所示支票雖係以被告名義簽發，然經核附
    表一所示3紙支票，其發票日期經多次塗改，原告於本院亦
    供稱發票日期屆至後，因無法兌現，由甲○○配偶戊○○拿
    到伊面前改寫發票日期等語（詳本院卷第194頁），惟被告
    係登記有案之學校，校內職員依職位及工作內容分層負責，
    縱使開立支票支付應付帳款，亦應由被告職員所為，此由證
    人即曾任被告出納組長之己○○於本院證稱：被告支票開票
    部分是由戊○○負責，戊○○將應付款項開立支票後交給我
    ，我再打電話請廠商來拿支票，我會因代收款事項拿被告支
    票跑銀行等語即明（詳本院卷第190頁）。簡言之，被告支
    票縱使係由戊○○代為填寫開立，然開立支票後，仍係交由
    被告編制內之職員對外聯繫支付學校應付款項。較諸本件，
    戊○○非但證稱其開立支票後，即親持支票至原告住處交付
    ，原告亦自承戊○○履次親持支票在其面前更改發票日期等
    語（詳本院卷第78、194頁）。由本件附表一所示3紙支票之
    往來、交付及塗改，均非由被告職員經手處理一節，當可窺
    知該票款用途與學校應付款項並無關聯性，堪可認定，益徵
    甲○○及戊○○證稱甲○○向原告借款均係私人用途等語，
    尚堪採信。
  (四)原告復主張甲○○以學校名義借款，係由學校職員丁○○、
    己○○陪同至銀行辦理提款匯款事宜等語，惟證人丁○○於
    本院證稱：我有開車載原告去銀行，係我姐姐戊○○叫我載
    原告去銀行，但原告和我姐姐間有什麼事情，我完全不知道
    ，我都在車上等原告等語（詳本院卷第57、58頁）；曾任出
    納組長之己○○於本院亦證稱：是否曾經陪原告到銀行取款
    ，事隔這麼多年我也記不清楚等語（詳本院卷第191頁）。
    基此，原告雖主張係由被告職員陪同至銀行取款一情，然亦
    無法就此舉證證明，自無法佐證附表一所示款項係供被告所
    用，更無法證明甲○○出面借支附表一之款項，係以被告法
    定代理人身分所為。因此，本院綜觀卷內證據，認原告就借
    貸關係存在於兩造間一節，所為舉證尚不足以證明之，其主
    張自難採信。
　(五)況被告復辯稱未收受本件借款等語，而原告於本院雖陳稱：
  　有時候戊○○給我帳號，我就會去農會辦理轉帳，如果係丁○○陪我去銀行，我就將取款條交給丁○○去轉帳等語（詳
    本院卷第59頁），然已為證人丁○○所否認，且原告雖聲請
    調閱被告87至89年之財產總歸戶資料，經被告提出87至89年
    間存款帳戶之交易明細，並經財政部臺灣省南區國稅局嘉義
    市分局以96年8月14日南區國稅嘉市四字第0960036310 號函
    文檢附被告89年度所得及財產總歸戶資料（詳本院卷第112
    至176、184至187頁），惟原告仍無法確切指出本件借款之
    正確時間、資金是否流向被告帳戶內等情，則其主張本件係
    借款給被告云云，自難憑採。
四、末按法定代理係因法律規定而發生之代理權，既非因授權行
    為而發生，即使有授權事實之表示，與法定代理權之發生無
    關，故民法第169條關於表見代理之規定，惟於意定代理始
    有其適用，若代表或法定代理，則無適用該條規定之餘地（
    最高法院79年台上字第2012號判例、84年度台上字第574號
    判決意旨參照）。基此，原告雖另主張甲○○當時係被告之
    校長，復對原告表示所借款項係用於學校之用途，則被告亦
    應負表現代理之責云云，然揆諸前揭判例意旨可知，表見代
    理之規定，惟於意定代理始有適用，法定代理則無適用該條
    規定餘地，而甲○○當時為被告之法定代理人，其所為本得
    代表被告，並無適用表見代理之餘地。惟原告既主張甲○○
    係以被告法定代理人身分借款，而非以私人身分借款，則原
    告自應就其主張之事實舉證證明之，然原告前開舉證尚不足
    以證明甲○○係以被告法定代理人身分借款，已如前述，其
    主張自無可採。
伍、綜上所述，本件原告主張被告前任校長甲○○為被告向其借
    款等語，為被告所否認，而原告就甲○○係以被告法定代理
    人身分借款，暨借款已交付與被告等情，均無法舉證以實其
    說，則其主張依消費借貸之法律關係，請求被告給付11,000
    ,000元，及自起訴狀繕本送達翌日起至清償日止，按年息百
    分之5計算之利息，為無理由，應予駁回。又原告之請求業
    經本院為敗訴判決，其假執行之聲請亦失所附麗，應併予駁
    回。
陸、本件待證事實已臻明確，兩造其餘之攻擊防禦方法及舉證，
    經本院斟酌後，認於判決結果已不生影響，爰不一一詳為論
    述。
柒、又法院為終局判決時，應依職權為訴訟費用之裁判，民事訴
    訟法第87條第1項定有明文。本件第一審裁判費108,800元，
　　應由敗訴之原告負擔，是本件訴訟費用額確定如主文第2項
  　所示。
捌、據上論結，原告之訴為無理由，依民事訴訟法第78條、第87
    條第1項，判決如主文。
中　　華　　民　　國　　96　　年　　9 　　月　　13　　日
　　　　　　　　　民事第二庭　法　官　林中如
中　　華　　民　　國　　96　　年　　9 　　月　　13　　日
                              書記官  陳湘蓉
以上正本係照原本作成。
如對本判決上訴須於判決送達後20日內向本院提出上訴狀。
附表一：
┌──┬────────┬─────┬──────┬─────┐
│編號│　發　票　人    │發　票　日│面額(新台幣)│支票號碼  │
├──┼────────┼─────┼──────┼─────┤
│01  │臺灣省嘉義市私立│89年5月8日│1,000,000元 │AK0000000 │
│    │仁義高級中學    │          │            │          │
├──┼────────┼─────┼──────┼─────┤
│02  │同上            │89年5月8日│5,000,000元 │AK0000000 │
├──┼────────┼─────┼──────┼─────┤
│03  │同上            │89年6月4日│5,000,000元 │AK0000000 │
├──┴────────┴─────┴──────┴─────┤
│備註：上開支票發票人欄內，另蓋有丁○○、蔡幸磯及甲○○之印章│
└──────────────────────────────┘
附表二：
┌──┬───────┬──────┬──────┬─────┐
│編號│　發　票　人  │發　票　日  │面額(新台幣)│支票號碼  │
├──┼───────┼──────┼──────┼─────┤
│01  │　甲　○　○  │89年5月17日 │7,000,000 元│MB0000000 │
└──┴───────┴──────┴──────┴─────┘
